臺灣高等法院民事判決　　　　　　 95年度重上更(一)字第219號
　　上　訴　人　衛道科技股份有限公司
　　法定代理人　乙○○
　　訴訟代理人　林合民律師
　　　　　　　　陳峰富律師
　　　　　　　　張簡勵如律師
　　被　上訴人　台灣富士通股份有限公司
　　法定代理人　丙○○○
　　訴訟代理人　黃三榮律師
　　　　　　　　鄭渼蓁律師
　　　　　　　　胡元禎律師
上列當事人間請求給付貨款事件，上訴人對於中華民國93年7月
26日臺灣臺北地方法院93年度重訴字第442號第一審判決提起上
訴，經最高法院第一次發回更審，本院於民國96年12月4日言詞
辯論終結，判決如下：
    主  文
上訴及假執行之聲請均駁回。
第二審及發回前第三審訴訟費用由上訴人負擔。
    事實及理由
一、程序部分：本件上訴人、被上訴人之法定代理人原分別為郭
    玄彬、安京洙，於本院審理中分別變更為乙○○、丙○○○
    ，此有公司變更登記資料附卷可稽（見本院卷一第203至206
    頁、第232至236頁），其等具狀聲明承受訴訟，經核並無不
    合，應予准許。
二、上訴人起訴主張略以：兩造於民國（下同）91年3月27日簽
    訂客戶訂購確認單（下稱系爭訂購單），由被上訴人向上訴
    人訂購電腦設備及週邊產品乙批，上訴人於同年月29日依被
    上訴人指示將前開貨物送至太電數位科技股份有限公司（下
    稱太電公司），被上訴人向太電公司確認收到貨物並已簽收
    ，上訴人自已盡交付之義務，被上訴人依約應給付貨款新台
    幣（下同）1億0197萬元。按系爭訂購單之付款條件「收到
    太電公司貨款後7天內.. 支付」僅為被上訴人履行給付貨款
    清償期之約定，並非以此作為被上訴人給付貨款義務之條件
    。惟被上訴人於92年3月5日給付上訴人3000萬元後即未再給
    付，兩造乃於92年11月5日簽立備忘錄（下稱系爭備忘錄）
    ，約定被上訴人須於92年底前以銷貨方式扣抵未給付之金額
    7196萬9680元（下稱系爭貨款）。按兩造間買賣為真正，系
    爭訂購單及備忘錄均有效成立，系爭備忘錄就必要之點亦已
    為約定。又兩造於系爭備忘錄中協議增加被上訴人清償方式
    ，並變更付款期限，足見被上訴人當時亦明知清償期已屆至
    ，事後不為給付，有背誠信。況太電公司已無清償能力而給
    付不能，此亦為被上訴人所明知，自應視為系爭貨款清償期
    已屆至。縱認太電公司仍有清償能力，惟被上訴人對其取得
    執行名義後卻不強制執行，亦係以不正當行為阻止系爭貨款
    付款期限屆至，自應視為清償期已屆至。又上訴人於本件係
    依買賣價金關係請求被上訴人給付貨款外，另行起訴（台灣
    台北地方法院95年度重訴字第598號，現由本院96年度重上
    字第10號審理中）則依系爭備忘錄請求被上訴人負債務不履
    行損害賠償責任，並非重複起訴，且上訴人係合法提起訴訟
    主張其權利，並無權利濫用之情。爰依民法第367條規定請
    求被上訴人給付系爭貨款等語（原審判決上訴人敗訴，上訴
    人不服提起上訴）。並上訴聲明：(一)原判決廢棄。(二)被上訴
    人應給付上訴人7196萬9680元，及自臺灣臺北地院93年度促
    字第5315號支付命令送達被上訴人之翌日起，至清償日止，
    按年息5%計算之利息。(三)願供擔保，請准宣告假執行。
三、被上訴人則以：其僅係為提高業績，與上訴人及太電公司協
    議，先由太電公司將系爭貨物售予上訴人，次由上訴人將同
    一貨物售予被上訴人，最後由被上訴人將該貨物售回太電公
    司。被上訴人並分別與上訴人及太電公司簽訂系爭訂購單及
    報價單，系爭訂購單既係本於前開協議而訂立，自為通謀虛
    偽意思表示，而屬無效。又為避免被上訴人產生實際付款風
    險，兩造於系爭訂購單上訂立俟被上訴人收到太電公司貨款
    後始對上訴人負有付款義務之條件，惟太電公司給付3000萬
    元貨款即未為後續給付，其對上訴人自無給付義務。被上訴
    人並無以不正當行為阻止太電公司付款，難謂條件已成就。
    縱認前開付款條件性質屬清償期，惟被上訴人既未收到太電
    公司之貨款，則清償期亦難謂已屆至。再者，系爭貨物並未
    實際出貨，上訴人從未將貨物交付被上訴人，被上訴人亦未
    實際點驗該貨物，自可拒絕付款。又系爭備忘錄僅單純約定
    就系爭貨款得以銷貨扣抵方式處理，再依系爭備忘錄約定，
    被上訴人應給付之標的已變更為備忘錄所列之貨物，是上訴
    人僅得請求該貨物而不得請求給付貨款。又兩造與太電公司
    嗣曾就系爭貨款支付事宜另行協議，惟因上訴人未履行協議
    ，太電公司始未給付系爭貨款，上訴人明知前開事實，卻仍
    對被上訴人提起本訴請求給付貨款，自有違誠信等語，資為
    抗辯。爰答辯聲明：(一)上訴及假執行之聲請均駁回。(二)歷審
    訴訟費用均由上訴人負擔。(三)如受不利判決，願以現金或等
    值之華南商業銀行可轉讓定期存單供擔保，請准宣告免為假
    執行。
四、兩造不爭執之事實：
  (一)被上訴人於91年3月27日向上訴人訂購電腦設備及週邊產品
    乙批，嗣被上訴人與上訴人於92年11月5日簽定備忘錄，約
    定被上訴人須於92年底前以銷貨方式扣抵前開未給付之金額
    ，惟被上訴人並未依備忘錄所載銷貨方式完成任何扣抵貨品
    之交貨程序。
  (二)兩造就渠等所簽訂或出具之客戶訂購確認單、採購單、貨品
    簽收單、統一發票、備忘錄、及被上訴人出具予訴外人太電
    公司之報價單等證物形式上之真正均不爭執。
  (三)太電公司為支付系爭貨品買賣價金於93年3月4日匯款3000萬
    元予被上訴人，並由被上訴人於同日匯款3000萬元予上訴人
    。
五、兩造爭執要點為：(一)兩造簽訂之系爭電腦設備及週邊產品乙
    批之買賣契約是否為通謀虛偽意思表示而無效？(二)若該買賣
    契約有效，則該客戶訂購確認單上第5條所載之約定，其法
    律性質為何？(三)被上訴人支付系爭貨款之期限是否屆至？(四)
    上訴人是否仍得請求給付系爭買賣價金？茲就兩造爭點分述
    如下：
六、兩造簽訂之系爭電腦設備及週邊產品乙批之買賣契約並非通
    謀虛偽意思表示，故仍為有效：
  (一)按民法第87條第1項所謂通謀虛偽意思表示，係指表意人與
    相對人雙方故意為不符真意之表示而言。查兩造所簽訂或出
    具之客戶訂購確認單、採購單、貨品簽收單、統一發票、備
    忘錄等書證，兩造均不爭執其形式上之真正，且被上訴人事
    後於93年3月4日匯款3000萬元予上訴人以支付系爭貨款等情
    ，亦為兩造所是認，是依該具有形式證據力文書內容之記載
    ，兩造間確實就系爭電腦設備及週邊產品乙批成立買賣契約
    ，被上訴人事後並依約支付部分價款，則上訴人主張兩造間
    成立系爭買賣契約，應屬可採。
  (二)次按私文書經本人或其代理人簽名、蓋章或按指印或有法院
    或公證人之認證者，推定為真正，民事訴訟法第358條第1項
    定有明文。經查由上訴人出具並經被上訴人簽收之貨品簽收
    單，被上訴人既不爭執其形式上之真正，依該簽收單內容所
    載系爭電腦設備及週邊產品乙批被上訴人確已簽收無訛，自
    應認為真實，被上訴人雖否認有收受系爭貨品，惟未能舉證
    以推翻前開推定，其抗辯並未收受系爭貨品云云，自無足取
    。至被上訴人所提其與太電公司所簽訂與本件買賣同一貨品
    內容之報價單影本，僅得證明系爭貨品由被上訴人向上訴人
    買受後，再由被上訴人將之出售予太電公司，而價格略高於
    本件買賣價格，亦符一般商業轉售牟利之習慣，尚不足證明
    本件買賣係經兩造通謀虛偽意思表示所為。況兩造均不爭執
    本件買賣事後尚簽訂備忘錄，依備忘錄之內容所載，其所涉
    及者乃本件買賣契約貨款之支付，若系爭買賣如被上訴人所
    言僅係紙上作業，兩造何需於事後再就貨款之支付另為約定
    ？是被上訴人辯稱系爭買賣乃兩造通謀虛偽意思表示云云，
    既未舉證，於法無據，尚難採信。
七、客戶訂購確認單上第5條所載之約定，其法律性質為價金之
    給付附期限：
  (一)按所謂條件，係當事人以將來客觀上不確定事實之成就或不
    成就，決定法律行為效力之發生或消滅之一種附款。故附停
    止條件之法律行為其法律效力尚未生效，即法律行為於條件
    成就時發生效力，於條件不成就時不發生效力，附解除條件
    之法律行為則一旦解除條件成就，法律行為即歸於失效。茍
    當事人非以法律行為效力之發生繫於將來不確定之事實，即
    法律行為已確定生效，僅以其債務清償期繫於不確定之事實
    之到來者，則非條件，應解釋為於其事實到來時，為權利行
    使期限之屆至。
  (二)查本件兩造間簽訂「客戶訂購確認單」第5條約定：「(5)付
    款條件：收到太電數位科技股份有限公司貨款後7天內以電
    匯或即期支票支付」等文字，因系爭買賣契約早已生效，審
    酌其文字顯現之意涵，探求當事人之訂約真意，顯示「被上
    訴人給付貨款予上訴人」係以系爭「客戶訂購確認單」所載
    「收到太電數位科技股份有限公司貨款7日內」為期限，係
    將被上訴人履行給付貨款義務之時期即給付買賣價金之清償
    期，繫於將來不確定之事實即被上訴人收到太電公司之貨款
    ，其性質自非民法第99條所謂之條件，而應認為屬於付款清
    償期限之約定，並以「被上訴人收到太電公司貨款給付」後
    7 日內為清償期「屆至」之時點。
八、被上訴人支付系爭貨款之期限尚未屆至：
  (一)按民法第316條規定：「定有清償期者，債權人不得於期前
    請求清償」。最高法院19年上字第260號判例亦明示：「債
    之清償期當事人另有訂定者，應從其訂定，債權人不得於期
    前請求清償」。是買受人所負支付價金義務，除有約定外，
    其支付義務雖因契約成立而發生，亦即，原則上買受人支付
    價金之義務雖因契約成立而發生，但給付之期日當事人另有
    約定時，則應依當事人之約定，以決定給付之期日。
  (二)查本件付款期日非但「客戶訂購確認單」(5)付款條件明載對
    被上訴人給付貨款之期日須待被上訴人收到太電公司貨款後
    7 日內始付款，證人即被上訴人前產品事業處副處長甲○○
    亦證稱：「…但公司（按：即被上訴人）因交易金額過大有
    財務考量，當時與衛道公司（按：即上訴人）談，待富士通
    公司收到貨款7日後再付款給衛道公司。後因衛道公司已接
    受該條款，乃要求衛道公司在報價單記載，再處理此訂單」
    等語（見本院卷一第132頁筆錄），並經證人即太電公司前
    營運長陳光隆於另件刑案偵查中證稱：「（為何你們要給衛
    道公司2197萬元的價差？）富士通公司是在我們付款給他之
    後，他再付款給衛道公司」等語（見本院卷一第269頁訊問
    筆錄）。可知依據當事人當初訂約時之認知，藉由「客戶訂
    購確認單」上「付款期限」之訂立，於被上訴人收到太電公
    司貨款後7日內被上訴人對上訴人給付期限始屆至。本件被
    上訴人亦係於收到太電公司3000萬元貨款後，始支付予上訴
    人，為上訴人所不爭。因其餘款項被上訴人至今尚未收到太
    電公司之後續系爭貨款，則依「客戶訂購確認單」(5)之約定
    ，被上訴人支付系爭貨款之期限自尚未屆至。
  (三)又按若給付價金之事實之到來確定不發生，雖應認其期限已
    屆至。惟按公司於經清算終結為止，其法人人格均為存續，
    仍有享受權利、負擔義務之能力。查，依台灣台北地方法院
    96年4月23日北院錦民科平字第0960003459號函（見本院卷
    一第176頁）復本院：「經查本院民事庭分案資料，迄今尚
    未受理太電數位科技股份有限公司聲報清算人事件，復請查
    照」，則太電公司尚未提出公司清算之聲請，尚不能證明太
    電公司已無清償債務之能力。另外，台北市國稅局於96年2
    月7日以財北國稅資字第0960021216號函送本院太電公司93
    年度營利事業所得稅申報等資料（見本院卷一第74至77頁）
    ，亦僅能認定太電公司於該年度之獲利狀況不佳，亦與給付
    價金之事實之到來確定不發生之判斷無涉。上訴人謂太電公
    司已陷於清償不能云云，仍非可採。
  (四)再按「當事人預期不確定事實之發生，以該事實發生時為債
    務之清償期者，倘債務人以不正當行為阻止該事實之發生，
    類推適用民法第101條第1項規定，應視為清償期已屆至」（
    最高法院87年台上字第1205號判例參照）。被上訴人於92年
    3月4日收到太電公司所支付之3000萬元貨款，隨即於同日將
    同額款項轉匯予上訴人，有銀行匯款回條2紙可參（見本院
    卷一第50、51頁），且為上訴人所不爭執，顯見被上訴人未
    唆使或要求太電公司拒絕支付後續貨款，故被上訴人並無以
    不正當行為阻止太電公司為貨款給付之情事，至被上訴人是
    否拒向太電公司請求款項，僅其消極不為權利之行使，與「
    以不正當行為阻止該事實之發生」之要件不符。
  (五)至兩造於92年11月5日另簽訂備忘錄（見本院卷一第104頁，
    其法律效果如下述），第1條雖記載：「乙方（即被上訴人
    ）於民國91年向甲方（即上訴人）購貨產生之應付貨款，總
    計新台幣柒仟壹佰玖拾陸萬玖仟陸佰捌拾元整（含稅；以下
    簡稱『應付貨款』），乙方至今尚未支付」等語，其中「乙
    方至今尚未支付」一詞，從文字上觀之，僅是單純陳述被上
    訴人尚未支付系爭貨款予上訴人，未載明已變更原客戶訂購
    確認單付款期限之約定，亦未記載系爭貨款之清償期已屆至
    。又備忘錄第2條之記載，僅約定被上訴人於銷售約定貨物
    時得以貨物扣抵系爭買賣價金，未見兩造合意變更原客戶訂
    購確認單上(5)之約定，是上訴人請求被上訴人給付系爭買賣
    價金仍應受前開太電公司交付貨款期限是否屆至之限制，尚
    不得以兩造嗣後另簽定備忘錄遽主張被上訴人應給付系爭貨
    款之期限已經屆至。則給付系爭貨款之期限既未屆至，自無
    所謂被上訴人為此抗辯有背誠信云云。
九、上訴人不得請求給付系爭買賣價金：
  (一)查證人即被上訴人前產品事業處處長丁○○，於刑案偵查中
    證稱：「我記得當年在公司（指被上訴人）財務主管陳三和
    （現任富士通公司副總經理）多次與太電數位科技公司總經
    理陳光隆、衛道公司副總經理羅鎮等人協商，最後約定太電
    數位科技公司先支付乙張約3000萬元之支票，其他3張支票
    則予展延，富士通公司在收到前述3000萬元貨款後，亦立即
    轉付予衛道公司」「原本我與太電數位科技公司總經理陳光
    隆、衛道公司副總經理羅鎮等人協商結果，係由衛道公司出
    資3000萬元，供太電數位科技公司支付富士通公司，再支付
    回衛道公司，如此反覆轉帳操作，即可完成前述交易之付款
    流程，解決延宕多日之紛爭，後來衛道公司果然依約定協助
    太電數位科技公司支付乙張3000萬元之支票，富士通公司亦
    將該3000萬元貨款交付衛道公司，詎該公司之後竟無力進行
    後續撥款轉帳，才造成公司帳上皆仍有7000餘萬元之未收款
    未結清」等語，有調查筆錄可考（見本院卷一第260頁）。
    因事後3方確以此種模式相互完成3000萬元貨款之支付事宜
    ，為兩造所不爭執，足見上述證人所述為可採，故系爭貨款
    其後係因上訴人未履行前揭3方協議致被上訴人未能支付，
    上訴人自不能為請求。
  (二)查因本件給付貨款爭執，兩造於92年11月5日另簽訂備忘錄
    ，於第2條記載：「對於乙方（即被上訴人）尚未給付甲方
    （即上訴人）之應付貨款，甲方同意接受乙方以銷貨扣抵之
    方式處理，內容如下：(一)乙方得扣抵應付貨款之品項如附件
    「銷售貨品及售價（含稅）一覽表」。(二)乙方應於92年底前
    完成所有扣抵貨品之交貨程序。(三)乙方完成所有扣抵貨品交
    貨程序之同時，甲方即按第1條所載，以收受貨品之總價扣
    抵等額之乙方應付貨款。」等語（見本院卷一第104頁），
    兩造約定將原系爭買賣貨款之交付改以交付銷售貨品扣抵方
    式為之，而為債之更改。備忘錄雖約定扣抵期限為92年12月
    底以前，若被上訴人未於92年12月底以前交付銷售貨物，被
    上訴人應負如何責任並未約定，自應依據法律規定定之。嗣
    上訴人亦依備忘錄約定對被上訴人提起訴訟，經台灣台北地
    方法院95年重訴字第598號判決（見本院卷一第52頁）駁回
    後，上訴本院分為96年度重上字第10號審理中。則被上訴人
    抗辯上訴人已不得再請求給付系爭買賣價金，自屬可採。
十、綜上所述，上訴人主張為不足採，被上訴人抗辯尚屬可信。
    兩造關於系爭買賣給付貨款部分，因被上訴人給付貨款之期
    日未屆至，事後兩造更就給付標的為變更，從而上訴人本於
    給付買賣價金之法律關係，請求被上訴人給付買賣貨款7196
    萬9680元及其遲延利息，即屬無據，不應准許。原審駁回上
    訴人之訴，理由雖有部分不同，結論則無二致。上訴意旨指
    摘原判決不當，求予廢棄改判，並於本院聲明願供擔保請准
    宣告假執行，均為無理由，應予駁回。
十一、證人戊○○經本院通知未到，上訴人亦稱戊○○已經中風
      （見本院卷一第209頁），自無法再通知到場，因本件事
      證已臻明確，兩造其餘主張及舉證，經本院審酌與本件判
      決結果無涉，毋庸逐一論列，併予敘明。
十二、據上論結，本件上訴為無理由，依民事訴訟法第449條第1
      項、第78條，判決如主文。
中　　華　　民　　國　　96　　年　　12　　月　　18  　日
　　　　　　　　　  民事第十三庭
                      　審判長法　官  黃嘉烈
  　　　　　　　　　　        法　官  許文章
  　　　　　　　　　　        法　官  吳燁山
正本係照原本作成。
如不服本判決，應於收受送達後20日內向本院提出上訴書狀，其
未表明上訴理由者，應於提出上訴後20日內向本院補提理由書狀
（均須按他造當事人之人數附繕本）上訴時應提出委任律師或具
有律師資格之人之委任狀；委任有律師資格者，另應附具律師資
格證書及釋明委任人與受任人有民事訴訟法第466條之1第1項但
書或第2項（詳附註）所定關係之釋明文書影本。
中　　華　　民　　國　　96　　年　　12　　月　　18　　日
　　　　　　　　　　　　　　　書記官  李明昇
附註：
民事訴訟法第466條之1（第1項、第2項）：
對於第二審判決上訴，上訴人應委任律師為訴訟代理人。但上訴
人或其他法定代理人具有律師資格者，不在此限。
上訴人之配偶、三親等內之血親、二親等內之姻親，或上訴人為
法人、中央或地方機關時，其所屬專任人員具有律師資格並經法
院認為適當者，亦得為第三審訴訟代理人。
